臺灣高等法院刑事裁定
111年度毒抗字第430號
抗  告  人  
即  被  告  李珊菁



上列抗告人因違反毒品危害防制條例施以強制戒治案件，不服臺
灣新竹地方法院中華民國111年4月15日裁定（111年度毒聲字第1
66號），提起抗告，本院裁定如下：
    主  文
抗告駁回。
    理  由
一、原裁定意旨略以：抗告人即被告李珊菁前因施用第二級毒品
    甲基安非他命，經原審法院以110年度毒聲更一字第5號裁定
    送法務部○○○○○○○○○○附設勒戒處所觀察、勒戒，嗣被告經觀
    察、勒戒後，認有繼續施用毒品之傾向等情，有法務部○○○○
    ○○○○○○111年4月6日中女戒衛字第11112001040號函及所附之
    有無繼續施用毒品傾向證明書、評估標準紀錄表等各1份附
    卷可稽，足見被告確有繼續施用毒品之傾向，乃依毒品危害
    防制條例第20條第3項、第2項後段規定，裁定令被告入戒治
    處所，施以強制戒治，其期間為6個月以上，至無繼續強制
    戒治之必要為止，但最長不得逾1年。
二、抗告意旨略以：抗告人因患有精神疾病，勒戒期間雖有違反
    所規之紀錄，但均非故意，且依110年3月26日修正之評估標
    準，有關毒品犯罪相關司法紀錄計分方式已有變更，抗告人
    非毒品慣犯，應未達強制戒治之標準，實不能以抗告人之情
    緒控管，作為對被告不利評估之依據，爰請求撤銷原戒治裁
    定云云。
三、按觀察、勒戒後，檢察官或少年法院（地方法院少年法庭）
    依據勒戒處所之陳報，認受觀察、勒戒人有繼續施用毒品傾
    向者，檢察官應聲請法院裁定或由少年法院（地方法院少年
    法庭）裁定令入戒治處所強制戒治，其期間為6個月以上，
    至無繼續強制戒治之必要為止，但最長不得逾1年，毒品危
    害防制條例第20條第2項後項定有明文。又有無繼續施用毒
    品傾向之評估標準，並非完全以受勒戒人勒戒後之結果為準
    ，勒戒前之各種情況，仍應作為評估之依據。依勒戒處所評
    分說明手冊規定，係以前科紀錄與行為表現、臨床評估、社
    會穩定度，三項合併計算分數，每一大項皆有靜態因子與動
    態因子。關於有無繼續施用毒品傾向之評估標準，法務部因
    應毒品危害防制條例之修正及109年11月18日最高法院刑事
    大法庭109年度台上大字第3826號裁定意旨，業於110年3月2
    6日以法矯字第11006001760號函修正頒布「有無繼續施用毒
    品傾向評估標準紀錄表」、「有無繼續施用毒品傾向評估標
    準評分說明手冊」，上開評分說明手冊載明判定之原則：「
    受觀察勒戒人入所後，經過2週時間的觀察、勒戒，由處所
    及醫療人員依據其各項紀錄、資料及觀察勒戒期間之行為表
    現，加以評分。在勒戒人入所4至6週後，可再做一次評估以
    做必要之評分修正。每一大項皆有靜態因子與動態因子。先
    以靜態因子分數評分，靜態因子分數總分在60分（含）以上
    為『有繼續施用毒品傾向』；60分以下，與動態因子分數相加
    ，如果總分在60分（含）以上，為『有繼續施用毒品傾向』」
    。又評估標準紀錄表及說明手冊中「前科紀錄與行為表現」
    之第1題及第3題之計分方式修正如下（餘無修正）：㈠第1項
    「毒品犯罪相關司法紀錄」：計分方式修正為每筆（次）5
    分，總分上限為10分；㈡第3項「其他犯罪相關紀錄」：計分
    方式修正為每筆（次）2分，總分上限為10分。是被告有無
    「繼續施用毒品傾向」，係依具體個案之臨床實務及相關事
    證等情綜合判定，有其相當之專業依據及標準，且涉及專門
    醫學，又衡酌強制戒治之目的，係為協助施用毒品者戒斷毒
    品之心癮及身癮所為之一種保安處分類型，而該評估標準係
    將與判斷有無繼續施用傾向之相關因素加以列舉及量化，適
    用於每一位受觀察、勒戒處分之人，具一致性、普遍性、客
    觀性，以利執法者判定受勒戒人有無繼續施用毒品傾向，倘
    其評估由形式上觀察，無擅斷或濫權等明顯不當情事，法院
    應予尊重。
四、經查：被告於執行觀察、勒戒期間，經法務部○○○○○○○○○○附
    設勒戒處所評定結果為：前科紀錄與行為表現部分合計46分
    ；臨床評估部分合計27分；社會穩定度計7分。小計：動態
    因子部分：35分；靜態因子部分：計45分。以上總分合計為
    80，經評定為「有繼續施用毒品傾向」等情，有法務部○○○○
    ○○○○○○111年4月6日中女戒衛字第11112001040號函出具之有
    無繼續施用毒品傾向證明書、評估標準紀錄表附卷可稽（見
    111年度毒偵緝字第146號卷第33至35頁）。上開綜合判斷之
    結果，係該所相關專業知識經驗人士，於被告觀察、勒戒期
    間，依其本職學識就被告之前科紀錄及行為表現、臨床評估
    及社會穩定度等因素所為之綜合判斷，具有科學驗證所得之
    結論，且由形式上觀察，並無擅斷或濫權等明顯不當之情事
    ，法院宜予尊重其行政職權之行使及專業之判斷。再者，毒
    品危害防制條例規定強制戒治之目的，既係針對因施用毒品
    成癮者，此處尚非僅指身癮者，心癮者尤其為甚，其難以戒
    絕斷癮，致再犯率偏高，故有持續收容於戒治處所施以強制
    戒治之必要，是該條例第20條第2項關於強制戒治之規定，
    係屬強制規定，只要觀察、勒戒後，經評定受觀察、勒戒人
    有繼續施用毒品傾向者，檢察官即應聲請法院裁定受觀察、
    勒戒者令入戒治處所強制戒治，其中並無任何例外規定。又
    衡酌其「其他犯罪相關記錄」等，僅係供醫師判斷有無戒癮
    動機的參考之一，並非認定有無繼續施用毒品傾向之唯一標
    準，此可從前揭動、靜態因子分析可知；且毒品危害防制條
    例所規定之觀察、勒戒或強制戒治處分，其立法意旨在幫助
    施用毒品者戒除毒癮，該處分之性質非為懲戒行為人，而係
    為消滅受處分人再次施用毒品之危險性，目的係在戒除行為
    人施用毒品身癮及心癮之措施，故觀察、勒戒之執行，其重
    點在「評估」應否受強制治療之可能性，並依其結果有不起
    訴處分之優遇，亦係提供被告改過自新之機會。是以，本件
    被告前經原審法院裁定令入勒戒處所施以觀察勒戒，既經專
    業評估有繼續施用毒品傾向，無法戒斷毒癮，自有依法再施
    以強制戒治之必要。至抗告意旨雖稱新法有規定前科紀錄計
    分之標準有變動，其應未達強制戒治之標準云云，惟有關本
    案之計分標準確實已採用修正後之標準，而前科標準僅是其
    中1項，抗告人以此主張其應未達強制戒治之標準，容有誤
    會。至於抗告人以其情緒管控，不應做為是否有繼續戒治之
    評估標準一節，按抗告人於觀察勒戒期間，行為表現是評估
    是否有繼續施用毒品傾向項目之一，而情緒控管當包含於行
    為表現之評估中，是抗告人以此質疑評估之標準，自有所誤
    解，所辯自非可採。
五、綜上所述，原審以檢察官聲請意旨並無不合，依毒品危害防
    制條例第20條第2項後段、第3項之規定，裁定被告令入戒治
    處所施以強制戒治，其期間為6個月以上，至無繼續強制戒
    治之必要為止，但最長不得逾1年，經核並無不合。抗告意
    旨以前詞指摘原裁定不當，請求撤銷原裁定，為無理由，應
    予駁回。　
據上論斷，應依刑事訴訟法第412條，裁定如主文。
中　　華　　民　　國　　111 　年　　5 　　月　　13　　日
　　　　　　　　　刑事第十六庭  審判長法　官  劉嶽承
　　　　　　　　　　　　　　　　　    法　官  王耀興
　　　　　　　　　　　　　　　　　    法　官  廖紋妤
以上正本證明與原本無異。
不得再抗告。
                                      書記官  陳雅加
中　　華　　民　　國　　111 　年　　5 　　月　　13　　日